臺灣雲林地方法院刑事判決　　　　　　　93年度交易字第90號
公　訴　人　臺灣雲林地方法院檢察署檢察官
被　　　告　丙○○
選任辯護人　簡承佑律師
　　　　　　張育誠律師
上列被告因過失傷害案件，經檢察官提起公訴（93年度調偵字第
65號），本院判決如下：
    主  文
丙○○從事業務之人，因業務上之過失傷害人，處有期徒刑伍月
，如易科罰金，以佰元折算壹日。
    事  實
一、犯罪構成要件之事實：
    丙○○係雲林縣消防局北港分隊消防隊員，以駕駛幫浦消防
    車為其附隨業務，係從事業務之人。於民國92年9 月25日下
    午4 時40分許，駕駛車牌號碼SH-5841 號之幫浦消防車搭載
    丁○○，沿雲林縣四湖鄉縣○○村由北往南方向行駛
    ，行經該縣道11.1公里處，本應注意車前狀況，並隨時採取
    必要之安全措施，且應注意該路段速限為時速60公里，而依
    當時天候晴、日間自然光線、路面乾燥、無缺陷、道路無障
    礙物、視距良好，並無不能注意之情事，竟疏未注意，適有
    李芳鑑同向騎乘腳踏車在前，亦疏未注意慢車應靠道路右側
    行駛之規定，致丙○○以時速逾60公里之速度欲超越李芳鑑
    時，因李芳鑑所騎乘之腳踏車偏左行進，丙○○見狀大幅度
    左轉剎避不及，遂以其幫浦消防車右側車身擦撞到李芳鑑所
    騎乘之腳踏車左側，致李芳鑑人車倒地，受有頭部外傷併蜘
    蛛膜下腔出血、左上肢挫傷及鎖骨骨折等傷害。丙○○於其
    犯罪事實未被有偵查職務之公務員發覺前，向到場處理車禍
    之雲林縣警察局台西分局警員趙須堯自首而接受裁判。
二、案經李芳鑑之妻甲○○○訴由雲林縣警察局台西分局報告臺
    灣雲林地方法院檢察署檢察官偵查起訴。
    理  由
甲、程序方面：
    起訴書雖追訴被告因本件業務上之過失而導致被害人李芳鑑
    受有腦梗塞慢性阻塞性肺疾病、攝護腺增生、初老年期痴呆
    症、高血壓性心臟病等傷害，然此部分與車禍並無因果關係
    ，此有慈愛綜合醫院94年2 月23日慈愛醫事字第0940000035
    號函附主治醫師回覆單（見本院卷第174 、175 頁）可資佐
    證，且業經公訴檢察官到庭減縮不予追訴，是上開疾病並非
    公訴人所指重傷害部分，先予敘明。
乙、實體方面：
壹、認定犯罪事實所憑之證據及理由：
  一、被告承認有於前揭時、地，因未注意車前狀況，致其所駕
      駛之幫浦消防車右側車身擦撞被害人李芳鑑所騎乘之腳車
      左側，致被害人受有頭部外傷併蜘蛛膜下腔出血、左上肢
      挫傷及鎖骨骨折等傷害之事實，且有道路交通事故調查報
      告表及現場圖、現場照片（見警卷第5 至7 頁、第10至13
      頁）、中國醫藥學院北港附設醫院診斷證明書（見93年度
      偵字第1514號卷第12頁）等附卷可佐，是此部分之事實堪
      予認定。
  二、被告於偵訊中供稱：「（煞車痕長達21.2公尺，換算後時
      速已經超過60公里，有何意見？）沒有。」（見上開偵卷
      第8 、9 頁）。又本件車禍發生時道路屬乾燥狀態，現場
      遺留有21.2公尺之煞車痕，此有道路交通事故調查報告表
      、現場圖（見警卷第5 、6 頁）在卷可資佐證，參照交通
      部所頒「一般公路汽車煞車距離，行車速度對照表」所示
      ，以最有利於被告之條件即在3 年以上乾燥之瀝青路面為
      依據，倘煞車距離達21.2公尺，其行車時速已逾60公里，
      且被告車輛已橫轉於路旁水溝內，有現場照片可證，足認
      被告當時行車時速確實已超過60公里。
  三、按行車速度，依標誌或標線之規定，無標誌或標線者，應
      依左列規定：一、在市區道路，時速不得超過50公里，在
      郊外道路時速不得超過60公里；又汽車行駛時，駕駛人應
      注意車前狀況，並隨時採取必要之安全措施。道路交通安
      全規則第93條第1 項第1 款、第94條第3 項分別定有明文
      。本件車禍現場行車時速為60公里，車禍發生當時天候晴
      、日間自然光線、路面乾燥、無缺陷、視距良好等情，有
      道路交通事故調查報告表（見警卷第6 頁）可資佐證，被
      告並無不能注意之情事，被告為考領有駕駛執照之人，應
      有相當之駕駛經驗，若稍加注意，應可輕易避免車禍發生
      ，可見被告當時於主、客觀情形上均無不能注意之情事，
      竟疏未注意車前狀況，並超速行駛，致擦撞被害人，被告
      就本件車禍之發生有過失已灼然甚明。又本件事故經送台
      灣省嘉雲區車輛行車事故鑑定委員會鑑定結果，亦認為「
      若腳踏車直行，則丙○○駕駛自小客貨車，超速且未注意
      車前狀況擦撞前車，為肇事主因。李芳鑑騎乘腳踏車，慢
      車未靠道路右側行駛，為肇事次因。」，有該會93年6 月
      8 日嘉鑑字第093580396A函附鑑定意見書可參（見上開偵
      卷第31頁）。又被害人李芳鑑受有頭部外傷併蜘蛛膜下腔
      出血、左上肢挫傷及鎖骨骨折等傷害之事實，業如上述，
      其前揭傷害與被告之過失行為間並有相當因果關係，事證
      明確，被告過失傷害之犯行已堪認定。
  四、再按，機器腳踏車行駛之車道及轉彎，應依標誌或標線之
      規定行駛；無標誌或標線者，依左列規定行駛：一、在未
      劃分快慢車道之道路，得在最外側二車道行駛。又慢車應
      在劃設之慢車道上靠右順序行駛，在未劃設慢車道之道路
      ，應靠右側路邊行駛。道路交通安全規則第99條第1 項第
      1 款、第124 條第2 項前段。經查：證人丁○○於偵查中
      結證稱：「當天我坐在副駕駛座，他（指被害人）騎在快
      車道靠近邊線地方，我有看到他已經偏過來。」等語（見
      上開偵卷第10頁），此核與道路交通事故現場圖（見警卷
      第5 頁）所示腳踏車刮地痕位於內側車道中心處至路面邊
      線等情相符。又肇事現場未繪設快慢車道分隔線，此亦有
      道路交通事故調查表（見警卷第6 頁）可稽，是被害人騎
      乘腳踏車，未於最外側車道靠右側路邊行駛，亦有過失，
      甚為明確。且上開鑑定意見書亦認為被害人李芳鑑騎乘腳
      踏車，慢車未靠道路右側行駛，為肇事次因，有前揭鑑定
      意見書可參（見上開偵卷第31頁）。又被害人於本件車禍
      之發生，雖亦有過失，然被告之過失責任亦難因此而解免
      ，附此敘明。
  五、公訴人另認為被告未依道路交通安全規則第101 條第3 款
      、第5 款之規定，超越同車道前方被害人所騎乘之腳踏車
      ，為其過失原因之一，然被害人李芳鑑係騎乘於被告所駕
      駛車輛之右側，即路面邊線附近，已如上述，是被害人既
      非騎乘於被告之同一車道前方，即非上開規定所規範之範
      圍，被告應無此部分之過失。
  六、至公訴人認為被害人所受院感性肺炎並急性呼吸衰竭、呼
      吸器致綠膿桿菌感染、深部靜脈血栓併急性肺水腫、敗血
      症併急性腎衰竭、心衰竭等重傷害，與本件車禍有相當因
      果關係乙節，經查：
    (一)按刑法上之過失，其過失行為與結果間，在客觀上有相當
      因果關係始得成立。所謂相當因果關係，係指依經驗法則
      ，綜合行為當時所存在之一切事實，為客觀之事後審查，
      認為在一般情形下，有此環境、有此行為之同一條件，均
      可發生同一之結果者，則該條件即為發生結果之相當條件
      ，行為與結果即有相當之因果關係。反之，若在一般情形
      下，有此同一條件存在，而依客觀之審查，認為不必皆發
      生此結果者，則該條件與結果不相當，不過為偶然之事實
      而已，其行為與結果間即無相當因果關係（最高法院76年
      度台上字第192 號判例參照）。
    (二)證人即慈愛綜合醫院戊○○醫師於本院結證稱：「院感染
      性肺炎是因其活動力缺乏，造成肺部功能降低，細菌比較
      容易感染，車禍不一定會造成這種結果，有時年輕的病人
      比較不會有這種後遺症出現；（發生車禍的病人是否一定
      會導致綠膿桿菌的感染？）不一定；深部靜脈血栓併急性
      肺水腫是因為長期沒有活動，凝血功能造成影響，會產生
      血栓，（發生車禍的病人是否一定會發生此病症？）不一
      定；（何謂敗血病併急性腎衰竭、心衰竭？）肺炎之後，
      時間久了以後細菌可能會隨著血液循環，跑到全身去，細
      菌跑到血液裡面則造成敗血症，若是跑到腎臟可能造成腎
      臟的發炎，發炎嚴重之後才造成衰竭，心衰竭的道理也是
      類似，但心衰竭與肺部的功能是有相關連的，因為肺部感
      染肺功能會降低，同樣的心臟功能也會受到影響；（是否
      發生車禍的人都會發生此病症？）不一定；（如本件的被
      害人所受有的頭部外傷或肢體受傷的傷害，是否一定會發
      生上述病症？）不一定，身體狀況比較好的人則不會。」
      （見本院卷第248 頁背面至第250 頁背面）。是依證人之
      證詞，一般人即使發生車禍受有頭部外傷併蜘蛛膜下腔出
      血、左上肢挫傷及鎖骨骨折等傷害，亦非必定會併發院感
      性肺炎並急性呼吸衰竭、呼吸器致綠膿桿菌感染、深部靜
      脈血栓併急性肺水腫、敗血症併急性腎衰竭、心衰竭等疾
      病。
    (三)被害人雖因車禍於入院後又併發院感性肺炎並急性呼吸衰
      竭、呼吸器致綠膿桿菌感染、深部靜脈血栓併急性肺水腫
      、敗血症併急性腎衰竭、心衰竭等疾病，然其受傷之初僅
      受有頭部外傷併蜘蛛膜下腔出血、左上肢挫傷及鎖骨骨折
      等傷害，此有中國醫藥學院北港附設醫院診斷證明書（見
      上開偵卷第12頁）及中國醫藥大學北港附設醫院93年9 月
      20日93院醫事字第118 號函（見本院卷第71頁）附卷可資
      佐證。被害人於車禍發生時已83歲（被害人為8 年12月26
      日出生，見被害人年籍資料表），於車禍前並已患有高血
      壓、腦梗塞造成右側肢體輕度偏癱，並多次住院治療等情
      ，亦有慈愛綜合醫院93年11月29日慈愛醫送事字第92288
      號函附主治醫師回復單（見本院卷第107 、108 頁）在卷
      可證，是被害人於車禍住院後併發上開疾病，應係其本身
      已年老，身體狀況不佳所導致，與被告之過失並無相當因
      果關係。
  七、末按刑法上所謂業務，係指個人基於其社會地位繼續反覆
      所執行之事務，包括主要業務及其附隨之準備工作與輔助
      事務在內。此項附隨之事務，並非漫無限制，必須與其主
      要業務有直接、密切之關係者，始可包含在業務概念中，
      而認其屬業務之範圍（最高法院89年台上字第8075號判例
      要旨可資參照）。是刑法上所謂業務，既係指以反覆同種
      類行為為目的之社會活動，自含有主觀意思之繼續性，且
      今日社會，業務種類繁多，為保障人之生命、身體安全起
      見，業務概念，已有擴大之趨勢，不僅指主業務，尚包括
      附隨業務。所謂附隨業務，係指準備或輔助主業務之附隨
      工作或事務。又本件被告為雲林縣消防局北港分隊消防隊
      員，以消防救災、緊急救護為其主業務，而駕駛幫浦消防
      車至現場救災、救護，客觀上已足認係其業務行為之一部
      分，且與主要業務有直接、密切之關係，揆之上揭說明，
      應屬其附隨業務，且其駕車行為，又係有反覆繼續性對人
      之身體生命有危險性之行為，則其於駕車途中，因過失與
      人相撞致人受傷，自應論以業務過失傷害罪。
貳、對於被告辯解本院之判斷：
  一、被告承認有因未注意車前狀況而與被害人李芳鑑所騎乘之
      腳踏車擦撞之事實，惟否認駕駛幫浦消防車為其附隨業務
      ，及有超速之過失，辯稱：被告之職務並非駕駛消防幫浦
      車，且被告當時之時速只有30至40公里，如果不是被害人
      之腳踏車突然左轉，被告當不致於撞及被害人之腳踏車，
      故被害人乃肇事主因。並舉證人丁○○為證。
  二、被告業於偵查中自承：「（你係雲林縣消防局北港分隊消
      防隊員，以駕駛消防幫浦車為附隨業務，係從事業務之人
      ？）是。我當天是司機，但是該車沒有專屬是誰用。」（
      見上開偵卷第7 、8 頁），而選任辯護人亦辯護稱：「在
      消防隊開車並非由固定之人駕駛」（見本院卷第242 頁）
      ，再參以「臺灣省各縣市消防局員額設置基準」之規定，
      幫浦消防車每車配置5 至6 人等情，是消防隊裡既無固定
      之幫浦消防車司機，而係由隨車配置之消防隊員自行開車
      ，則消防隊員駕駛消防幫浦車與救災及緊急救護即有主要
      密切之關係，而基於其社會地位繼續反覆執行之事務，是
      被告駕駛幫浦消防車即為其附隨業務，應可認定。
  三、證人丁○○於本院審理中辯護人主詰問時結證稱：「（你
      們的車速？）我沒有注意到。（有沒有60、70公里？）不
      知道，我只知道很平穩。（是否30、40公里？）應該差不
      多吧。」（見本院卷第252 頁及其背面），然其於檢察官
      反詰問時又證稱：「（你所謂的平穩是指開得很快還是開
      得很慢？）我只是覺得很平穩。（你知否當時時速多少？
      ）我不確定，只是說很平穩。」（見本院卷第254 頁），
      是證人丁○○並無法確定被告當時之車速為何。又依現場
      所遺留之煞車痕推算，被告之車速應逾時速60公里，業如
      上述，是其上開所辯，應不足採。
  四、證人丁○○於本院另結證稱：「（老先生當時忽然要左轉
      ？）是的。（你如何知道他要左轉？）我當時坐在前面，
      車子持續前進，我感覺到應該算是我有瞄到，老先生應該
      是要轉過來，就同時聽到剎車聲，過了那麼久我沒辦法確
      定他是馬上要左轉。（你敢確定老先生是要左轉還是要靠
      左行駛直行？）我感覺他應該是要左轉。（不提感覺，你
      究竟能否確定還是你有看到他是要左轉還是要靠左行駛直
      行？）我不是當事人，我無法確定。（你是否沒有看清楚
      ？）我只知道他向左偏。（你是否沒看清楚？）是。」（
      見本院卷第254 頁至第255 頁背面），是證人丁○○既無
      法確定被害人當時究竟要左轉或僅係靠左行駛，即難據其
      證言即認被害人當時是要向左轉而為肇事主因。
  五、辯護人另於審判程序時始聲請向雲林縣消防局函詢：被告
      於消防局之業務為何，平時是否有駕駛消防車或幫浦車之
      業務，然被告駕駛幫浦消防車為其附隨業務，已如上述，
      是本件待證事實已臻明瞭，即無再予調查之必要，附此敘
      明。
、論罪科刑之理由：
  一、被告丙○○為雲林縣消防局北港分隊消防隊員，以駕駛幫
      浦消防車為其附隨業務，係從事業務之人；又本件被害人
      所受之傷害既僅有頭部外傷併蜘蛛膜下腔出血、左上肢挫
      傷及鎖骨骨折等傷害與本件車禍有因果關係，且並無任何
      積極證據證明上開傷害屬重傷害，是核被告所為，係犯刑
      法第284 條第2 項前段之業務過失傷害罪。公訴意旨認應
      依刑法第284 條第2 項後段之業務過失致重傷罪處斷，尚
      有未洽，爰依法變更起訴法條，併予敘明。
  二、被告於肇事後，偵查犯罪機關發覺犯人前，向至現場處理
      之警員趙須堯自承其為肇事者等情，業據證人丁○○到庭
      證述屬實（見上開偵卷第9 頁），並有道路交通事故現場
      圖1 份可佐（見警卷第5 頁）。基此，被告是自首犯罪，
      應依刑法第62條前段之規定減輕其刑。爰審酌被告並無前
      科（見臺灣高等法院被告全國前案紀錄表），素行良好，
      犯後坦白部分犯行，態度尚稱良好，而被告雖未與告訴人
      達成民事損害賠償之和解，然係因雙方金額差距過大所致
      ，又其於本件雖有如上之過失情節而為肇事主因，但死者
      本身亦與有過失等一切情狀，量處如主文所示之刑，並諭
      知易科罰金之折算標準。
肆、應適用之法律：
    刑事訴訟法第299 條第1 項前段、第300 條，刑法第284 條
    第2 項前段、第62條、第41條第1 項前段，罰金罰鍰提高標
    準條例第1 條前段、第2 條，判決如主文。
本案經檢察官乙○○到庭執行職務。
中　　華　　民　　國　　94　　年　　8 　　月　　23　　日
                  刑事第四庭    審判長法  官  吳福森
                                      法  官  李淑惠
                                      法  官  吳錦佳
以上正本證明與原本無異。
如不服本判決，應於判決送達後10日內，向本院提出上訴狀。（
須附繕本）
                                      書記官  顏錦清
中　　華　　民　　國　　94　　年　　8 　　月　  23 　日
附錄法條：
刑法第284條
因過失傷害人者，處6 月以下有期徒刑、拘役或5 百元以下罰金
，致重傷者，處1 年以下有期徒刑、拘役或5 百元以下罰金。
從事業務之人，因業務上之過失傷害人者，處1 年以下有期徒刑
、拘役或1 千元以下罰金，致重傷者，處3 年以下有期徒刑、拘
役或2千元以下罰金。
